臺灣臺北地方法院刑事判決　　　　　　　96年度訴字第1091號
公　訴　人　臺灣臺北地方法院檢察署檢察官
被　　　告　甲○○
　　　　　　　　　　　4 樓
選任辯護人　周金城律師
　　　　　　文　聞律師
　　　　　　余泰鑫律師
被　　　告　壬○○
　　　　　　庚○○
　　　　　　丙○○
　　　　　　　　　　（現在新店戒治所強制戒治中）
　　　　　　丁○○
　　　　　　　　　　（現在新店戒治所強制戒治中）
上列4人共同
選任辯護人　蕭博仁律師
　　　　　　文　聞律師
　　　　　　余泰鑫律師
上列被告因護照條例等案件，經檢察官提起公訴（96年度偵字第
9001號、第10788號 ），本院判決如下：
    主  文
甲○○、壬○○共同連續行使明知為不實之事項，而使公務員登
載於職務上所掌之公文書，足以生損害於公眾，甲○○處有期徒
刑壹年，減為有期徒刑陸月，如易科罰金，以新臺幣壹仟元折算
壹日；壬○○處有期徒刑拾月，減為有期徒刑伍月，如易科罰金
，以新臺幣壹仟元折算壹日。
庚○○、丙○○、丁○○共同行使明知為不實之事項，而使公務
員登載於職務上所掌之公文書，足以生損害於公眾，各處有期徒
刑陸月，減為有期徒刑月，如易科罰金，均以新臺幣壹仟元折
算壹日。
甲○○被訴違反護照條例部分無罪。
    事  實
一、甲○○與真實姓名年籍不詳之泰籍女子「席潘」係「泰舒服
    養生館」有限公司（下稱「泰舒服養生館」，址設臺北市松
    山區○○○路○ 段300 號1 樓，名義負責人為葉嘉三）及「
    泰舒活養生館」有限公司（下稱「泰舒活養生館」，址設臺
    北市○○區○○路2 段429 號2 樓，名義負責人為吳星羽）
    之實際負責人及管理幹部，甲○○為引進泰籍女子在上開按
    摩館工作，乃透過「席潘」之姐綽號「渣」或稱「砸」及真
    實姓名年籍不詳綽號「喵」或稱「貓姐」、「曼」之泰籍成
    年女子，以至少每月新臺幣（下同）4 萬8 千元之薪資，引
    誘泰國按摩學校之學員來臺，在「泰舒服養生館」及「泰舒
    活養生館」從事按摩工作，俟「渣」、「喵」在泰國尋得辛○○、己○、乙○○、戊○○意欲來臺擔任按摩師，甲○○
    方面則尋得友人丁○○，另透過友人壬○○介紹庚○○、丙○○等在我國境內設籍之國民，壬○○、庚○○、丁○○、
    丙○○同意分別與辛○○、己○、戊○○、乙○○「假結婚
    」俾使辛○○等4 人以結婚名義來臺。甲○○、壬○○、庚○○、丁○○、丙○○均明知：外籍勞工在臺工作應受就業
    服務法所定工作種類、工作期限、轉換雇主及工作、限令出
    境不再入境、行蹤陳報、繳納就業安定費及保證金等限制及
    義務，例外與在中華民國境內設籍之國民結婚而獲准居留之
    外國人得不受上開限制，乃意圖以與本國國民結婚之名義規
    避就業服務法各該限制規定，而與「席潘」、「渣」、「喵
    」、「曼」、辛○○、己○、戊○○、乙○○共同基於偽造
    文書之概括犯意聯絡，連續為下列行使使公務員登載不實文
    書之犯行：
  (一)辛○○（另經緩起訴處分確定）與壬○○先於94年11月4 日
    在泰國撘鈀亞縣（TAPHRAYA）區辦理通謀虛偽之結婚儀式及
    登記，並取得泰國登記處核發之結婚證書、結婚登記書，持
    上開文件向駐泰國臺北經濟貿易代表處辦理認證。壬○○返
    臺後，即於95年1 月27日持泰國登記處核發並經認證之結婚
    證書、結婚登記書，向宜蘭縣政府冬山鄉戶政事務所申請辦
    理其與辛○○結婚之戶籍登記，使不知情之該管戶政事務所
    承辦人員僅形式上審核上開經認證之泰國結婚證書、結婚登
    記書，未經實質審查，即將「民國94年11月4 日與泰國人辛○○（SUPHARAT.MANJIT） （1963年2 月19日出生）結婚」
    之不實事項登載於職務上所掌之壬○○電腦戶籍謄本公文書
    上；辛○○又於95年2 月2 日持上開登載不實之戶籍謄本，
    以「依親」之名義，向駐泰國臺北經濟貿易代表處申請來臺
    簽證而行使之，致生損害於戶政機關對於戶籍管理之正確性
    及泰國臺北經濟貿易代表處對簽證核發之妥當性。嗣經泰國
    臺北經濟貿易代表處准許核發居留簽證後，辛○○於95年2
    月10日搭機進入臺灣地區，由甲○○接往其經營之「泰舒服
    」、「泰舒活」養生館從事按摩工作，並代為保管其護照（
    詳後述甲○○無罪部分），用以擔保辛○○按期償還上開以
    假結婚方式代辦來臺之不法代價，並於居留期間，按月自薪
    資中扣除2 萬元以償付上開假結婚來臺之代價。嗣辛○○不
    堪長期工作負荷，且因護照在甲○○保管中，無法自行離職
    、離境，乃傳真天主教希望職工中心轉由泰國駐臺北經濟貿
    易辦事處求援，並出面自首假結婚之犯行。
  (二)己○（另經緩起訴處分確定）與庚○○於94年8 月10日在泰
    國烏隆塔尼縣（Udon Thani）區辦理通謀虛偽之結婚儀式及
    登記手續，並取得登記處核發之結婚證書、結婚登記書，即
    持上開文件向駐泰國臺北經濟貿易代表處辦理認證。庚○○
    返臺後，即於95年4 月26日持上開泰國結婚證書、結婚登記
    書向宜蘭縣政府羅東鎮戶政事務所申請辦理其與己○結婚之
    不實登記，使不知情之該管戶政事務所承辦人員僅形式上審
    核該份結婚證明書、結婚登記書，未經實質審查，即將「民
    國94年8 月10日與泰國人己○（SUPAK.SINGH-SUWAN） （19
    68年5 月1 日出生）結婚」之不實事項登載於職務上所掌之
    庚○○電腦戶籍謄本公文書上；且於登記完成後，己○即於
    94年10月20日、95年4 月28日持上開登載不實之戶籍謄本，
    以「依親」之名義，向駐泰國臺北經濟貿易代表處申請來臺
    簽證而行使之，足生損害於戶政機關對於戶籍管理之正確性
    及泰國臺北經濟貿易代表處對簽證核發之妥當性。經該處准
    許核發居留簽證後，己○即於95年5 月4 日搭機進入臺灣地
    區境內，甲○○及「席潘」為擔保己○入境後前往按摩店工
    作即前往接機，並代為保管己○護照（詳後述甲○○無罪部
    分），用以擔保己○按期償還上開以假結婚方式代辦來臺之
    不法代價。嗣因辛○○經由天主教希望職工中心向泰國駐臺
    北經濟貿易辦事處求援，己○乃出面自首假結婚犯行。
  (三)乙○○（另經緩起訴處分確定）與丙○○於94年7 月15日在
    泰國烏隆塔尼縣區辦理虛偽不實結婚儀式及登記，並取得登
    記處核發之結婚證書、結婚登記書，即持上開文件向駐泰國
    臺北經濟貿易代表處辦理認證。嗣丙○○返臺後，即於94年
    10月4 日持上開泰國登記處核發並經我國代表處認證之結婚
    證書，向宜蘭縣宜蘭市戶政事務所申請辦理其與乙○○結婚
    之登記，使不知情之該管戶政事務所承辦人員僅形式上審核
    該份結婚證書、結婚登記書，未經實質審查，即將「民國94
    年7 月15日與泰國人乙○○（SRISUDA.DARADAT） （1986年
    3 月1 日出生）結婚」之不實事項登載於職務上所掌之丙○○電腦戶籍謄本公文書上；登記完成後，乙○○即94年10月
    14日持上開登載不實之戶籍謄本，以來臺依親之名義，向駐
    泰國臺北經濟貿易代表處申請來臺簽證而行使之，足生損害
    於戶政機關對於戶籍管理之正確性及泰國臺北經濟貿易代表
    處對簽證核發之妥當性。經該處准許核發居留簽證後，乙○○於94年10月18日搭機進入臺灣地區境內，丙○○前往接機
    並帶同乙○○至「泰舒服」養生館報到，且為掩人耳目，先
    由甲○○友人帶同乙○○至丙○○位於宜蘭市之住處停留一
    夜，翌日始折返臺北市上址養生館工作，而甲○○及「席潘
    」為擔保乙○○入境後在上址工作及償付辦理假結婚之不法
    費用，而代為保管乙○○護照及居留證（詳後述甲○○無罪
    部分）。嗣因辛○○經由天主教希望職工中心向泰國駐臺北
    經濟貿易辦事處求援，經警於96年4 月27日至甲○○經營之
    按摩店搜索，乙○○始出面自首假結婚犯行。
  (四)戊○○（另經緩起訴處分確定）與丁○○於94年1 月19日在
    泰國烏隆塔尼縣區辦理通謀虛偽之結婚儀式及登記，並取得
    登記處核發之結婚證書、結婚登記書，再持上開文件向駐泰
    國臺北經濟貿易代表處辦理認證。丁○○返臺後，即於94年
    4 月15日持上開泰國登記處核發並經我國代表處認證之結婚
    證書、結婚登記書，向臺北縣政府萬里鄉戶政事務所申請辦
    理其與戊○○結婚之登記，使不知情之該管戶政事務所承辦
    人員僅形式上審核該份結婚證書、結婚登記書，未經實質審
    查，即將「民國94年1 月19日與泰國人戊○○（NARISSARAN
    ONTACHIT）（1981年7 月7 日出生）結婚」之不實事項登載
    於職務上所掌之丁○○電腦戶籍謄本公文書上；戊○○即於
    94年6 月16日、8 月19日持上開不實之戶籍謄本，以來臺依
    親之名義，向駐泰國臺北經濟貿易代表處申請來臺簽證而行
    使之，足生損害於戶政機關對於戶籍管理之正確性及泰國臺
    北經濟貿易代表處對簽證核發審查之正確性。經該處准許核
    發居留簽證後，戊○○於94年8 月22日搭機進入臺灣地區，
    甲○○及「席潘」為擔保其入境後前往按摩店工作即前往接
    機，並保管戊○○護照（詳後述甲○○無罪部分），用以擔
    保戊○○按期償還以假結婚方式代辦來臺之不法代價；又因
    戊○○第1 次面談未過而未取得居留證，甲○○未發給薪資
    ，嗣於6 個月後即95年2 月間再次面談取得居留證後，甲○○始依約敘薪，惟先行扣款8 萬元，其後則按月扣款2 萬元
    償付代墊假結婚之報酬。嗣因辛○○經由天主教希望職工中
    心向泰國駐臺北貿易辦事處求援，經警於96年4 月27日持搜
    索票至甲○○經營之按摩店搜索，戊○○始出面自首假結婚
    犯行。
二、案經內政部警政署刑事警察局報請臺灣臺北地方法院檢察署
    檢察官指揮臺北市政府警察局松山分局偵查起訴。
    理  由
壹、證據能力之判斷
一、被告甲○○、壬○○、庚○○、丁○○、丙○○及渠選任辯
    護人除認辛○○、己○、戊○○、乙○○於警詢、偵訊中之
    陳述均無證據能力外，對於下列其他各項證據方法，均未爭
    執其證據能力，並同意作為證據（見本院卷一第38頁反面、
    第98頁反面），本院審酌其作成時之情況，認為並無不適當
    之情事，均得作為證據。
二、按被告以外之人於偵查中向檢察官所為之陳述，除顯有不可
    信之情況者外，得為證據，92年9 月1 日修正後刑事訴訟法
    第159 條之1 第2 項亦有明文。經查，另案被告辛○○、己○、乙○○、戊○○於96年6 月8 日經檢察官偵訊時，均於
    供前具結（見96年度偵字第9001號卷第241 至257 頁），被
    告甲○○等5 人又未指明渠等於偵訊時之陳述有何顯不可信
    之情況，自可採為證據。
三、又按被告以外之人於檢察事務官、司法警察官或司法警察調
    查中所為之陳述，與審判中不符時，其先前之陳述具有較可
    信之特別情況，且為證明犯罪事實存否所必要者，得為證據
    ，刑事訴訟法第159 條之2 定有明文。另案被告辛○○、己○、乙○○、戊○○於警詢時所為之陳述，經核與渠等於本
    院另案審理中具結陳述之內容大致相符，又因距離案發時間
    較近，尚無機會匿、飾、增、減，應有可信之情況，且為證
    明被告甲○○等5 人犯罪事實所必要者，故依前揭法條規定
    ，亦應認為其有證據能力。
貳、關於不爭執事項：
  (一)被告壬○○與另案被告辛○○在泰國辦理結婚儀式，並於94
    年11月4 日向泰國撘鈀亞縣區登記處辦理結婚登記後，持泰
    國登記處核發並經駐泰國臺北經濟文化辦事處認證之結婚證
    書、結婚登記書等件，於95年1 月27日向宜蘭縣冬山鄉戶政
    事務所申請辦理結婚登記「民國94年11月4 日與泰國人辛○○（SUPHARAT.MANJIT） （1963年2 月19日出生）結婚」事
    項在公務員職務上所掌管之戶籍謄本公文書上，再於95年2
    月2 日持有上開登記之戶籍謄本，向駐泰國代表處申請以「
    依親」名義申請簽證入境臺灣，經面試而核准簽證，辛○○
    即於95年2 月10日以「依親」名義入境臺灣等事實，有認證
    聲明書、結婚登記書、結婚證書及駐泰國代表處96年5 月16
    日泰簽字第0552號函檢附申請人簽證資料、簽證申請表、戶
    籍謄本、結婚證書、結婚證明書、外僑居留資料查詢、個人
    戶籍資料查詢結果等件附卷可稽（見96年度偵字第9001號卷
    第310 至324 頁、96年度偵字第10788 號卷第186 至197 頁
    、第30頁、第39頁）。
  (二)被告庚○○與另案被告己○在泰國舉辦結婚儀式，並於94年
    8 月10日在泰國烏隆塔尼縣區登記處辦理結婚登記後，由被
    告庚○○於95年4 月26日填具結婚登記申請書向宜蘭縣羅東
    鎮戶政事務所申請結婚登記「民國94年8 月10日與泰國人己○（SUPAK.SINGH-SUWAN） （1968年5 月1 日出生）結婚」
    在公務員職務上掌管之戶籍謄本公文書上，嗣陸續於94年10
    月20日、95年4 月28日持有上開登記事項之戶籍謄本，向駐
    泰國代表處申請以「依親」名義申請簽證入境臺灣，第一次
    面試遭退件，第二次面試始核准簽證，己○則於94年5 月4
    日入境臺灣等事實，有宜蘭縣羅東鎮戶政事務所96年5 月9
    日羅鎮戶字第0960001218號函附結婚登記申請書、泰國結婚
    登記書、結婚證書、單身證明書及駐泰國代表處96年5 月16
    日泰簽字第0552號函檢附申請人簽證資料、簽證申請表、戶
    籍謄本、結婚證書、結婚證明書、外僑居留資料查詢、個人
    戶籍資料查詢結果等件附卷可稽（見96年度偵字第10788 號
    卷第82至98頁、第212 至186 頁、第28頁、第38頁）。
  (三)被告丙○○與另案被告乙○○在泰國舉辦結婚儀式，並於94
    年7 月15日在泰國烏隆塔尼縣區登記處辦理結婚登記後，由
    被告丙○○遂於94年10月4 日填具結婚登記申請書向宜蘭縣
    宜蘭市戶政事務所申請結婚登記「民國94年7 月15日與泰國
    人乙○○（SRISUDA.DARADAT） （1986年3 月1 日出生）結
    婚」在公務員職務上掌管之戶籍謄本公文書上，嗣於94年10
    月14日持有上開登記事項之戶籍謄本，向駐泰國代表處申請
    以「依親」名義申請簽證入境臺灣，經面試核准簽證等事實
    ，有宜蘭縣羅東鎮戶政事務所96年5 月9 日羅鎮戶字第0960
    001218號函附結婚登記申請書、泰國結婚登記書、結婚證書
    、單身證明書、聲明書、護照影本及駐泰國代表處96年5 月
    16日泰簽字第05 52 號函檢附申請人簽證資料、簽證申請表
    、戶籍謄本、結婚證書、結婚證明書、健康檢查證明、個人
    戶籍資料查詢結果等件附卷可稽（見96年度偵字第10788 號
    卷第68至81頁、第198 至211 頁、第40頁）。
  (四)被告丁○○與另案被告戊○○在泰國辦理結婚儀式，並於94
    年1 月19日在烏隆塔尼縣區登記處辦妥結婚登記後，由被告
    丁○○填具結婚登記申請書向臺北縣萬里鄉戶政事務所申請
    結婚登記「民國94年1 月19日與泰國人戊○○（NARISSARAN
    ONTACHIT）（1981年7 月7 日出生）結婚」在戶政人員職務
    上所掌管之戶籍謄本公文書上，嗣陸續於94年6 月16日、94
    年8 月19日持有上開登記事項之戶籍謄本，向駐泰國代表處
    申請以「依親」名義申請簽證入境臺灣，第一次面試遭退件
    ，第二次面試始核准簽證，戊○○即於94年8 月22日以「依
    親」名義入境臺灣地區等事實，此有臺北縣萬里鄉戶政事務
    所96年5 月4 日北縣萬戶字第0960000827號函檢附結婚登記
    申請書、泰國結婚證書、結婚證明書、結婚登記書、護照影
    本及駐泰國代表處96年5 月16日泰簽字第0552號函檢附申請
    人簽證資料、簽證申請表、戶籍謄本、健康檢查證明、結婚
    證明書、結婚登記書、外僑居留資料查詢、個人戶籍資料查
    詢結果等件附卷可考（見96年度偵字第10788 號卷第99至10
    9 頁、第212 至234 頁、第31頁、第41頁）。
  (五)又辛○○、己○、乙○○、戊○○在「泰舒服」、「泰舒活
    」養生館工作期間，渠等護照係交由被告甲○○保管一事，
    業據被告甲○○承認：「有些是借錢，要取信於我，所以就
    把護照或是居留證放在我這邊……還有一些人是為了怕掉了
    ，就放在我這裡，另外有些是因為臨檢的時候，放在我這邊
    ，比較好拿，我都有把他們的資料影印存底，因為檢查的時
    候要看正本，所以放在我這邊比較方便」等情不諱（見96年
    度偵字第9001號卷第149 頁），亦經內政部警政署刑事警察
    局於96年4 月27 日持票搜索臺北市○○路○ 段429 號1 至4
    樓及臺北市○○○路○ 段300 號1 樓，在櫃臺扣得泰國籍女
    子之居留證及護照數本，已由泰國貿易經濟辦事處人員楊永
    麗代表辛○○、己○、乙○○、戊○○具單領回無誤，此有
    搜索票、搜索扣押筆錄、贓物認領保管單附卷足憑（見96年
    度偵字第9001號卷第30、39、45、54、74至85頁）。
  (六)綜上，辛○○、己○、乙○○、戊○○在泰國分別與壬○○
    、庚○○、丙○○、丁○○舉行結婚儀式並辦理登記後，提
    出泰國結婚證書及結婚登記書向我國管轄之戶政機關申辦結
    婚戶籍登記後，再持戶籍謄本以「依親」名義申請簽證來臺
    ；抵臺後，則被告甲○○經營之「泰舒服」養生館、「泰舒
    活」養生館工作，渠等護照均交由被告甲○○統一保管等事
    實，為被告甲○○、壬○○、庚○○、丙○○、丁○○所不
    爭執，堪以認定為事實。
、有罪部分
一、認定事實所憑之證據及理由
    訊據被告甲○○、壬○○、庚○○、丁○○、丙○○均矢口
    否認有何行使使公務員登載不實文書之犯行，均辯稱：(一)甲○○得知辛○○、己○、乙○○、戊○○有意嫁到臺灣工作
    ，乃聯絡有意娶妻之壬○○、丁○○前往泰國與辛○○、戊○○會面認識，又透過壬○○介紹庚○○、丙○○前往泰國
    與己○、乙○○會面認識，四對男女進而依循泰國及臺灣相
    關法令結婚，均有結婚真意，依法均為有效婚姻；(二)壬○○
    與辛○○、庚○○與己○、丁○○與戊○○、丙○○與乙○○均經駐泰國臺北經濟貿易代表處人員面談審核通過，始針
    對結婚證書予以認證，且經戶政機關人員就結婚事實實質審
    查後，始為結婚戶籍之登記，不構成刑法第214 條使公務員
    登載不實罪，此有最高法院94年度臺上字第6667號刑事判決
    、臺灣高等法院96年度上訴字第945 號刑事判決要旨可參云
    云。惟查：
  (一)關於辛○○、己○、乙○○、戊○○與壬○○、庚○○、丙○○、丁○○在泰國舉辦結婚手續並來臺工作之緣由：
  (1)據辛○○陳稱：「我是假結婚來臺灣，目的就是要工作賺錢
    ，我自始就沒有要和臺灣男子結婚的意思，從來沒有和假老
    公壬○○履行同居，並無夫妻之實，所有結婚證書註冊和戶
    籍資料的登記都是我虛偽的意思，全部是假的」、「我係於
    2005年11月3 日透過假結婚仲介『喵』在曼谷慫恿我到臺灣
    從事按摩，她說臺灣的按摩店待遇很好，至於旅費、機票、
    假結婚的費用共要新臺幣30萬元，臺灣老闆會先支付，但到
    臺灣後，會從我的薪水中扣款，分期付款還給老闆，每個月
    薪水3 萬3 千元，扣2 萬元給老闆……2005年11月5 日，假
    結婚仲介『喵』馬上找來我的假老公壬○○，到泰國和我辦
    結婚手續，並留下結婚儀式的合影相片，作為日後申請抵臺
    依親的證據……同日，假結婚仲介『喵』教授我和壬○○，
    到臺北駐泰國辦事處，要如何應答簽證面談……2006年2 月
    10日，始入境臺灣，在桃園機場是按摩店老闆和『席潘』來
    接我，隔日就開始在『泰舒服養生館』擔任按摩師，老闆還
    有另外一間店『泰舒活養生館』，有時候我會過去那邊幫忙
    ……老闆有次通知我說警察在戶口查察可能會找我，所以叫
    假老公壬○○帶我回宜蘭7 天等警察查察，後來沒被查察，
    就回來繼續上班」（見96年度偵字第9001號卷第32至34頁）
    、「『喵』……負責在泰國找按摩師傅者，慫恿我到臺灣工
    作的人，並和『砸』共同居間安排壬○○到泰國和我辦假結
    婚儀式事宜」（見96年度偵字第9001號卷第36頁）、「白先
    生及席潘去接機。接機後沒有去住臺灣先生的家，後來老闆
    跟我說警察有在找，會回去住1 週」、「（問：有無共同居
    住生活，如睡在一起？）沒有。我自己1 個人睡1 間」（見
    96年度偵字第9001號卷第114 頁）等情綦詳，可知辛○○因
    「喵」在泰國招募來臺在被告甲○○經營之按摩館工作，乃
    透過被告甲○○介紹而與被告壬○○辦理結婚儀式及手續。
    輔以被告壬○○先於警詢時陳稱：「我是經過泰國專辦婚姻
    仲介公司，名為『阿喵姐』之人所介紹。在泰國結婚部分均
    由『阿喵姐』代辦」（見96年度偵字第10788 號卷第8 頁）
    ，嗣於本院審理中始承認：「因為甲○○有先給我看辛○○
    的照片，我太太去機場接我，是她帶我去找貓姐」、「當初
    甲○○跟我說結婚費用由他代墊，如果我們可以分期還，最
    好是我太太在那裡工作，工作15個月以後這筆錢就還清楚了
    」等情（見本院卷一第224 頁至反面），是被告壬○○於警
    詢陳述中刻意規避被告甲○○之角色，於審理中始坦承其與
    辛○○結婚係由被告甲○○、「貓姐」介紹且代墊費用，用
    意在使辛○○在伊經營之「泰舒服」、「泰舒活」養生館工
    作，代墊費用自薪資中扣除。
  (2)據己○於警詢時供陳：「我本來在泰國曼谷的按摩學校學習
    按摩技藝，『砸』到學校取得我的聯絡電話，『砸』便主動
    向我慫恿，並稱我到臺灣按摩賺錢很容易，於2006年5 月4
    日，『砸』以假結婚為手段安排我入境臺灣後，護照等證件
    就遭到泰舒活和泰舒服養生館2 家按摩店的老闆和『席潘』
    ……所扣留……讓他們以假結婚方式入境臺灣，卻無緣無故
    欠了按摩店老闆新臺幣30萬元，我知道這30萬就是老闆付給
    『砸』、『席潘』的仲介費用」、「我是假結婚來臺灣，目
    的就是要工作賺錢，我自始就沒有要和臺灣男子結婚的意思
    ，從來沒有和假老公庚○○履行同居，並無夫妻之實，所有
    結婚證書註冊和戶籍資料登記的簽名等資料都是我虛偽的意
    思，全部都是假的」、「2005年10月臺灣按摩店老闆（人稱
    Mr.Bai, 白先生）和假結婚仲介『砸』來泰國曼谷，帶領我
    和假老公庚○○，到臺北駐泰國辦事處去申請簽證，接受面
    談，但該次面談未能通過……於2006年4 月再面談始通過，
    於5 月4 日即入境臺灣，在桃園機場是我的假老公庚○○和
    辛○○的假老公壬○○來接我，我們先到『泰舒服養生館』
    報到擔任按摩師工作……老闆怕警察來臨檢或查察時發現假
    結婚情事，所以叫我們偶爾要和假老公聯絡，故意每個月電
    話聯絡1-2 次」（見96年度偵字第9001號卷第22至24頁）、
    「接機之後就帶我們到南京東路的店，讓他們看到我們來了
    ，之後就到宜蘭，約1 週後就開始到南京東路的工作」、「
    （問：有無與臺灣的先生有同居的事實？）沒有。我1 個人
    住1 個房間」（見96年度偵字第9001號卷第112 頁），是己○經由「砸」得知可來臺在被告甲○○之按摩館工作，為達
    此目的，乃與被告庚○○辦理結婚手續。對照被告庚○○於
    偵訊中供稱：「是1 個『貓姐』介紹我認識的」（見96年度
    偵字第9001號卷第236 頁）、於本院審理中則稱：「（問：
    你知道己○來臺灣是要去甲○○那裡工作嗎？）知道」、「
    （問：己○相片是誰拿給你看？）壬○○」、「（問：你知
    道結婚的費用誰出嗎？）他說有人出，壬○○說讓己○去工
    作來還錢。己○去那裡工作再扣錢扣回來」（見本院卷一第
    225 頁），可見被告庚○○經由被告甲○○、壬○○介紹，
    由被告甲○○代墊費用、赴泰國與己○完成結婚程序後，使
    己○以配偶「依親」名義來臺，約定己○在被告甲○○經營
    之按摩館工作以償還代墊費用。
  (3)據戊○○供稱：「94年1 月間，我父親的1 位朋友找我父親
    ，跟我父親說我可以到臺灣從事按摩工作，要我到按摩學校
    找臺灣來的老闆，我到了按摩學校就見到了臺灣來的白老闆
    ，白老闆跟我說到臺灣從事按摩工作，每月薪資約新臺幣
    4-5 萬元，10天還另有1800伙食費，吃住免費由公司負責，
    整個手續費（含仲介費用）需要30萬元，等我到臺灣工作後
    每月再逐月扣2 萬元至扣完為止，94年中旬1 位泰國女子『
    曼』就帶了1 位臺灣男子丁○○來找我，『曼』跟我說丁○○就是要來跟我辦理假結婚的老公，因為我要到臺灣工作，
    必須要與臺灣人結婚才能取得居留資格在臺灣工作，之後我
    與丁○○註冊結婚，並且宴客，至曼谷面試時未通過，之後
    透過人介紹『渣』來幫我跟丁○○至臺北駐曼谷辦事處面試
    才通過，面試之前『渣』有教我與進興應如何應對，在通過
    面試之後，我於94年8 月22日到臺灣，白老闆與『席潘』到
    機場接我到臺北縣萬里假老公丁○○的住處，在該處所住了
    10幾天，因為外交部要面談，經過2 次面談才通過，通過面
    談之後，丁○○接我到臺北市松山區○○○路○ 段300 號『
    泰舒服按摩院』工作至今」（見96年度偵字第9001號卷第47
    至48頁）、「是白老闆跟席潘來接機，之後就到南京東路的
    泰舒服報到，後來又到萬里臺灣先生家住了10幾天，那10幾
    天我1 個人睡。沒有其他泰國女子」、「是丁○○跟我一起
    搭機來的」、「第一次面談沒有過，我就在臺灣等，第2 次
    是在6 個月後面談才過，在等的期間我也開始在按摩店上班
    」（見96年度偵字第9001號卷第117 頁），則戊○○乃經「
    曼」遊說，意欲來臺在被告甲○○按摩館工作，遂經「渣」
    介紹被告丁○○，二人在泰國辦妥結婚儀式並登記後，戊○○以配偶身分入境臺灣，被告甲○○及「席潘」先將戊○○
    安置在丁○○位於臺北縣萬里鄉住處，嗣通過第二次面試後
    ，始至被告甲○○經營之按摩館工作。而被告丁○○亦供稱
    ：「（問：你知道乙○○來臺灣後是要去甲○○的按摩店工
    作嗎？）知道」、「甲○○拿照片給我看，當初是因為我家
    裡有狀況，我爸爸中風的事。我跟甲○○是朋友介紹認識的
    ，認識也不久，後來他知道我爸爸生病，那時我當兵回來不
    久，我想說娶1 個老婆可以解決家裡的事，費用又有人幫我
    出」、「我只認識阿曼，在臺灣、在泰國都有見過，是因為
    甲○○介紹認識的」等情明確；被告丁○○雖辯稱：「我老
    婆娶回來時並沒有一開始就在他店裡幫忙，因為大家都好朋
    友不會計較錢的事」、「如果我有賺錢就會直接還他，因為
    我被通緝才不得已讓戊○○去他店裡工作」云云，惟被告丁○○亦不否認：「（問：戊○○說她面試通過以後就住在南
    京東路5 段300 號，有何意見？）我們後來搬去店的樓上」
    、「我是覺得她來臺灣人生地不熟，不知道找誰聊天，剛好
    店裡有些泰國人，有時她可能去店裡幫忙我也不確定」等語
    （見本院卷一第225 頁反面至第226 頁），而戊○○於95年
    2 月間入境面試通過後隨即搬至臺北市○○○路○ 段300 號
    居住、工作，迄戊○○於96年4 月27日向警方自首為止，已
    在被告甲○○經營之按摩店工作16個月一事，亦經被告甲○○所不爭；基此，比對被告丁○○係於95年12月間遭通緝，
    與被告丁○○辯稱戊○○照顧中風老父直至伊遭通緝云云，
    時間點顯不相侔。被告丁○○飾詞辯稱：伊娶戊○○是為了
    照顧父親云云，實無可採。
  (4)另案被告乙○○：「94年中，我在泰國一家按摩院當學徒，
    有1 個女子名字叫『渣』到店內來，跟我表示可以仲介我到
    臺灣從事按摩工作，仲介費是新臺幣30萬元，每月的薪資約
    新臺幣3-5 萬元，每日還約有2-3 仟元的小費可以拿，但是
    到臺灣工作後，每個月要從薪資內扣除2 萬元的仲介費用，
    94年7 月間『渣』帶了1 位臺灣來的丙○○到店內找我，『
    渣』跟我說丙○○就是要來跟我辦理假結婚的老公，因為我
    要到臺灣工作，必須要與臺灣人結婚才能取得居留資格在臺
    工作，之後我與『渣』及丙○○就一同回我鄉下的家辦理結
    婚登記並宴客，並一同至臺北駐泰國辦事處面試，面試之前
    『渣』有教我與丙○○如何應對，在通過面試之後，我於94
    年10月就到臺灣，到臺灣之後丙○○到機場接我到宜蘭住了
    1 晚，隔日丙○○就帶我到臺北市松山區○○○路○ 段300
    號『泰舒服按摩院』工作至今」、「（問：妳與丙○○有無
    共同生活的事實？）沒有。我們是假結婚的」等情明確（見
    96年度偵字第9001號卷第41、43至44頁），乙○○因泰國女
    子「渣」之仲介，欲來臺從事按摩工作，乃經「渣」介紹被
    告丙○○，二人遂在泰國辦理結婚登記並宴客，「渣」更指
    導二人通過面試，乙○○抵臺翌日隨即前往被告甲○○經營
    之「泰舒服」養生館工作。訊據被告丙○○亦坦承：「（問
    ：壬○○當初找你是怎麼跟你說？）就說可以到泰國結婚，
    拿照片給我看請我挑1 個。不用出錢」、「（問：乙○○來
    臺灣的費用誰出？）不知道，我沒有出」、「（問：你知道
    乙○○來臺灣後是要去甲○○的按摩店工作嗎？）知道」等
    情屬實（見本院卷一第225 頁反面），是被告丙○○係由被
    告甲○○提供照片、代墊費用，明知乙○○來臺目的在於從
    事按摩工作，仍前往泰國與乙○○辦理結婚手續，再回臺辦
    理戶籍登記，俾使乙○○以「依親」名義入境臺灣，其餘細
    節被告丙○○均不清楚。
  (5)上開各節，亦據被告甲○○先於偵訊中陳稱：「我們有去泰
    國……貼告示徵按摩的工人」、「我到泰國的按摩學校，我
    問說有沒有人在臺灣，或可以介紹來臺到我店裡工作」、「
    嫁來臺灣的，就有合法工作權，我會去跟她先生談」（見96
    年度偵字第9001號卷第134 頁），又於本院審理中承認：「
    結婚費用是我代墊的，結婚費用很多，包含文件、翻譯、照
    相、聘金等。我有跟喵聯絡這些細節」、「（問：結婚跟到
    你這邊工作是有關聯性嗎？）結婚會有費用產生，他們問我
    錢怎麼還，我說來我這邊工作可以還錢」、「（問：你的意
    思是幫他們代墊就是要讓他們去你那裡工作？）這是二回事
    ，我會要泰國女子問她先生能不能養她，如果不能願不願意
    出來工作，如果願意可以來我這邊」、「（問：能不能養她
    是一開始就談好的嗎？）我在代墊的時候就問清楚了」、「
    辛○○4 人的照片寄來臺灣，我把壬○○4 人照片寄去泰國
    給喵，她們就會看適不適合，雙方看了滿意就配對。她們知
    道來臺灣會來我店裡工作作按摩，她們為了要來我店裡工作
    有些人還特地去學」等語（見本院卷一第223 頁反面至第22
    4 頁），顯可推認被告甲○○係以引進泰國女子在其經營之
    按摩館工作為目的，始徵得壬○○、庚○○、丙○○、丁○○等人與辛○○、己○、乙○○、戊○○配對結婚，並由被
    告甲○○代墊全部費用，俾使辛○○等4 名泰國籍女子得以
    配偶「依親」名義來臺工作，再由工作薪資中扣除代墊費用
    。
  (6)況辛○○、己○、乙○○、戊○○均已承認渠等均無結婚真
    意，卻分別與壬○○、庚○○、丙○○、丁○○共同使戶政
    事務所公務員登載不實之結婚登記記事，進而於申請來臺簽
    證時行使登載不實之戶籍謄本之罪（見96年度偵字第113 、
    115 、116 、119 頁），且經檢察官緩起訴處分確定在案（
    見96年度偵字第9001號卷第119 、326 至328 頁）。綜合上
    情，被告甲○○之所以推由被告壬○○、庚○○、丙○○、
    丁○○與辛○○、己○、乙○○、戊○○在泰國辦理結婚儀
    式及登記手續，乃以引進辛○○、己○、乙○○、戊○○在
    被告甲○○經營之「泰舒服」或「泰舒活」養生館工作為前
    提，亦即渠等係以結婚為手段，以遂行來臺工作之目的，顯
    足認定。而被告壬○○、庚○○、丙○○、丁○○雖辯稱：
    各有與辛○○、己○、乙○○、戊○○同住云云。惟辛○○
    、己○、乙○○、戊○○已證述渠等抵臺後翌日、數日後或
    1 週後立即前往被告甲○○在臺北之按摩店工作，且住在宿
    舍，顯無與壬○○等人共營生活之意思，業如前述。復經臺
    北市政府警察局松山分局偵查隊員警查訪被告壬○○位於宜
    蘭縣冬山鄉○○村○○路31號住處附近即同路41號鄰居李珮
    羚表示：僅知被告壬○○與前妻離婚，不知壬○○有再婚，
    沒見過壬○○配偶等情，有查訪表及被告壬○○住處照片附
    卷可稽（見96年度偵字第10788 號卷第11頁），再查訪被告
    庚○○位於宜蘭縣羅東鎮○○街385 巷180 號鄰居林惠珠亦
    稱：曾聽說被告庚○○去南部結婚，配偶不知何人，沒見過
    ，沒有與庚○○同住等語，亦有查訪表及被告庚○○住處照
    片在卷足考（見96年度偵字第10788 號卷第21頁）。又被告
    固提出各對合照照片數禎附卷，然照片均無顯示拍攝日期，
    且亦可能僅係作勢，自難採為有利於被告之證據。
  (二)又被告甲○○等5 人另辯稱：縱結婚基於工作目的，亦無不
    可，非假結婚云云，固非無理。惟辛○○、己○、乙○○、
    戊○○均為泰國籍人士，渠等在臺工作本應受相關外籍勞工
    法令之限制。按91年1 月21日修正後就業服務法第42條規定
    ：「為保障國民工作權，聘僱外國人工作，不得妨礙本國人
    之就業機會、勞動條件、國民經濟發展及社會安定」，又依
    同法第43條規定：「除本法另有規定外，外國人未經雇主申
    請許可，不得在中華民國境內工作」，其意旨即在防止外國
    人在華工作將使我國國民之就業機會相對減少，有違本國憲
    法第15條對人民工作權之保障。又雇主聘僱外國人在中華民
    國境內從事之工作，以就業服務法第46條第1 項所列11款為
    限，並依同法第48條規定，應由雇主向中央主管機關申請許
    可。然而，倘雇主聘僱與在中華民國境內設籍之國民結婚且
    獲准居留之外國人，依就業服務法第48條第1 項但書規定，
    得不受同法第46條第1 項工作種類、第52條工作期限、第53
    條不得轉換雇主及工作與第54條第2 項規定限令出境，不得
    再入境之限制，且免除第56條之行蹤陳報、第51條及第55條
    繳納就業安定費及保證金義務（行政院勞工委員會迭著有87
    年10月19日臺勞職外字第0903476 號、89年6 月16日臺
    勞職外字第0214504 號、89年7 月1 日臺勞職外字第0024
    529 號函可參）。綜上可知，辛○○、己○、乙○○、戊○○利用與本國國民壬○○、庚○○、丙○○、丁○○結婚之
    名義，在臺工作即可歸避就業服務法對於外籍勞工之種種嚴
    格限制。況訊諸被告甲○○於本院羈押訊問時即坦承：「（
    問：你僱用外籍人士是否有合法申請？）沒有」、「（問：
    為何沒有合法申請？）他們說他們居留證就可以工作，那時
    我開始要做這個行業的時候，他們這樣跟我說，而且說只要
    不是工廠逃跑的就可以」等語（見96年度偵字第9001號卷第
    146 頁），益證被告甲○○故意利用結婚為名義而規避就業
    服務法對於外籍勞工之雇用限制規定，且未向主管機關申請
    許可。亦即，被告甲○○乃基於非法雇用外籍勞工之故意，
    而要求辛○○、己○、乙○○、戊○○分別與被告壬○○、
    庚○○、丙○○、丁○○結婚。從而，辛○○、己○、乙○○、戊○○與被告壬○○、庚○○、丙○○、丁○○既以來
    臺工作為唯一目的，顯無共同經營生活之意思，況渠等以使
    戶政人員登載結婚登記之方式以規避相關勞動法令，自不得
    以在臺工作為由而卸免使公務員登載不實之刑責。
  (三)至辯護人所舉最高法院94年度臺上字第6667號刑事判決係闡
    釋戶政機關依戶籍法及其施行細則之規定，就戶籍遷出或遷
    入登記應予查驗核實，並得以實際上無遷徙事實，而科予行
    政罰鍰，並撤銷其遷入登記；另臺灣高等法院96年度上訴字
    第945 號刑事判決則引用上開見解（見本院卷第51至61頁）
    。惟就本案被告壬○○、庚○○、丙○○、丁○○與外籍女
    子辛○○、己○、乙○○、戊○○申辦結婚登記而言，乃以
    渠等在泰國完成結婚儀式及登記為由，戶政機關僅憑渠等所
    提、經駐外單位認證之泰國結婚證書、結婚登記書等文件，
    自無從實質審查渠等在泰國結婚是否符合結婚要件，此據內
    政部78年2 月10日臺內戶字第675769號函、80年7 月9 日（
    80）臺內戶字第8001035 號函、81年10月1 日（81）臺內戶
    字第8100550 號函釋明確。是以外國結婚事由而申辦戶籍登
    記，戶政機關僅以駐外單位認證文書為憑，蓋外國結婚之不
    成立、無效或應撤銷，屬涉外法律關係之判斷，仍須經法院
    調查、判決始足認定。戶政機關既無從實質審核，自與本國
    人民之遷徙事項實際上得以實質審核，情形不同，應予區別
    。又行政程序常須經數個行政機關之許可、審核，各行政機
    關有特定、獨立之職權，不當然互相影響。我國外交單位對
    於是否得以「依親」事由核發簽證，固有實質審查權限，但
    外交單位與內政戶政單位之職權互異，自非謂戶政機關對於
    是否合於結婚要件有實質審查權，辯護人容有誤會。申言之
    ，被告壬○○、庚○○、丙○○、丁○○持登載不實結婚登
    記之戶籍謄本，向泰國臺北經濟貿易代表處申辦簽證部分，
    乃行使前使戶政機關登載不實結婚登記之公文書之行為，已
    足混淆、誤導泰國臺北經濟貿易代表處對於簽證入境事由之
    審查，足生損害，是此行使行為亦與泰國臺北經濟貿易代表
    處方面對於結婚一事有無實質審查權無關。故被告5 人辯稱
    ：有經過泰國臺北經濟貿易代表處面試實質審核云云，自非
    的論，仍無礙於行使使戶政機關公務員登載不實文書罪責之
    成立。
  (四)綜合上述，本案事證明確，被告甲○○、壬○○、庚○○、
    丙○○、丁○○有與辛○○、己○、乙○○、戊○○，共同
    使戶政機關公務員將不實之結婚事項登載在職務上所掌之戶
    籍謄本上，進而持此載有不實登記事項之戶籍謄本申請入境
    簽證等犯行，洵堪認定，應予依法論罪科刑。
二、論罪科刑之依據
  (一)查被告5 人行為後，刑法於94年1 月7 日修正通過、於94年
    2 月2 日公布，於95年7 月1 日施行，其中刪除刑法第56條
    ，並修正第2 條、第28條、第33條、第41條等規定。按行為
    後法律有變更者，適用行為時之法律，但行為後之法律有利
    於行為人者，適用最有利於行為人之法律，現行刑法第2 條
    第1 項訂有明文。此條規定乃與刑法第1 條罪刑法定主義契
    合，而貫徹法律禁止溯及既往原則，係規範行為後法律變更
    所生新舊法律比較適用之準據法，是刑法第2 條本身雖經修
    正，但刑法第2 條既屬適用法律之準據法，本身尚無比較新
    舊法之問題，應一律適用裁判時之現行刑法第2 條規定以決
    定適用之刑罰法律，先予辨明。又以本次刑法修正之比較新
    舊法，應就罪刑有關之共犯、未遂犯、想像競合犯、牽連犯
    、連續犯、結合犯，以及累犯加重、自首減輕暨其他法定加
    減原因（如身分加減）與加減例等一切情形，綜其全部罪刑
    之結果而為比較，最高法院95年5 月23日著有95年度第8 次
    刑庭會議決議可資參照。嗣最高法院於95年11月7 日95年度
    第21次刑事庭會議再著有決議認為，前揭決議係就「刑法94
    年修正施行後之法律比較適用決議」，而刑法第2 條係規範
    行為後「法律變更」所生新舊法比較適用之準據法，故如新
    舊法處罰之輕重相同，即無比較適用之問題，非此條所指之
    法律有變更，應依一般法律適用原則，適用裁判時法，例如
    ：修正後刑法第55條就想像競合犯部分增加但書關於科刑之
    限制，為法理之明文化，而修正後刑法第59條則為法院就酌
    減審認標準見解之明文化，均非法律變更，其餘為純文字修
    正者，更應同此。經查：
  (1)刑法第216 條、第214 條行使使公務員登載不實文書罪，法
    定刑得處銀元5 百元以下罰金，據修正後刑法施行法增訂第
    1 條之1 ：「中華民國94年1 月7 日刑法修正施行後，刑法
    分則編所定罰金之貨幣單位為新臺幣。94年1 月7 日刑法修
    正時，刑法分則編未修正之條文定有罰金者，自94年1 月7
    日刑法修正施行後，就其所定數額提高為30倍。但72年6 月
    26日至94年1 月7 日新增或修正之條文，就其所定數額提高
    為3 倍」及刑法第33條第5 款修正為：「主刑之種類如下：
    五、罰金：新臺幣1 千元以上，以百元計算之」等規定，是
    依修正後之法律，刑法第216 條、第214 條行使使公務員登
    載不實文書罪所得科處之罰金刑最高額維持不變，最低額則
    提高為新臺幣1 千元，是比較修正前、後之刑罰法律，自以
    被告5 人行為時關於科處罰金刑之法律較有利於被告5 人。
  (2)刑法第28條共犯之規定，於94年2 月2 日修正公布前之規定
    為：「二人以上共同實施犯罪之行為者，皆為正犯」，修正
    施行後之規定則為：「二人以上共同實行犯罪之行為者，皆
    為正犯」，僅屬文字修正，揆諸本條之修正理由係為釐清陰
    謀共同正犯、預備共同正犯、共謀共同正犯是否合乎本條規
    定之正犯要件。而本案被告甲○○、壬○○、庚○○、丁○○、丙○○共同行使使公務員登載不實文書之犯行，既屬實
    行犯罪行為之正犯，則毋論適用修正前或後之刑法第28條規
    定論擬，均無不利於被告，揆諸前揭最高法院95年度第21次
    刑事庭會議決議之意旨，應逕適用修正後刑法第28條規定，
    而無比較新舊法之必要。
  (3)又刑法第56條連續犯之規定業於94年2 月2 日修正公布刪除
    ，是於新法修正施行後，被告甲○○、壬○○先後數犯罪行
    為，即須分論併罰。此刪除雖非犯罪構成要件之變更，但顯
    已影響行為人刑罰之法律效果，自屬法律有變更，依新法第
    2 條第1 項規定，比較新、舊法結果，仍應適用較有利於被
    告甲○○、壬○○之行為時法律即舊法論以連續犯，此亦有
    最高法院95年度第8 次刑事庭會議決議參照。
  (4)經綜合上述各條文修正前、後之比較，揆諸前揭最高法院決
    議2 則及修正後刑法第2 條第1 項前段、後段規定之「從舊
    、從輕」原則，除刑法第28條應直接適用修正後之規定外，
    其餘關於罰金刑、連續犯等項，則應適用被告5 人行為時之
    法律，即修正前刑法之相關規定，予以論處。
  (二)核被告甲○○、壬○○、庚○○、丁○○、丙○○上開所為
    ，係犯刑法第216 條、第214 條行使使公務員登載不實文書
    罪。被告甲○○等5 人使戶政機關公務員登載不實結婚登記
    事項後，復持向駐泰國臺北經濟貿易代表處申辦簽證而行使
    之，渠使公務員登載不實之低度行為為行使之高度行為所吸
    收，均不另論罪。被告甲○○與壬○○就辛○○部分，被告
    甲○○、壬○○、庚○○就己○部分，被告甲○○、壬○○
    、丙○○就乙○○部分，被告甲○○與丁○○就戊○○部分
    ，各有犯意聯絡及行為分擔，應分別論為共同正犯。又被告
    甲○○先後以「假結婚」手法使辛○○、己○、戊○○、乙○○4 名泰籍女子入境，被告壬○○則中介庚○○、丙○○
    與辛○○、己○辦理「假結婚」登記，是被告甲○○、壬○○先後多次犯行，時間緊接，罪名與犯罪構成要件相同，顯
    係基於概括犯意而為，依修正前刑法第56條規定，為連續犯
    ，應各論以行使使公務員登載不實文書罪一罪，並各加重其
    刑。爰審酌：(一)被告甲○○惡意規避就業服務法對於外籍勞
    工在臺工作之相關限制，竟覓得丁○○，再委由被告壬○○
    介紹庚○○、丙○○與辛○○、己○、戊○○、乙○○等人
    通謀虛偽結婚、辦理戶籍登記，俾使渠等得以配偶「依親」
    名義取得簽證來臺工作，致生損害於戶政機關對於戶籍登記
    之正確性及泰國臺北經濟貿易代表處對簽證核發之妥當性，
    手段不法，造成外籍勞工在臺非法工作之社會亂象，損害非
    輕；(二)且被告5 人均矢口否認犯行，犯罪後態度不佳；(三)被
    告甲○○為雇用辛○○、己○、乙○○、戊○○，而邀集其
    餘被告參與本件犯行，惡性最重；被告壬○○明知被告甲○○意圖不法，除自願擔任「假老公」，尚介紹被告庚○○、
    丙○○參與，其情節次之；另被告庚○○、丙○○、丁○○
    則單純擔任「假老公」，參與程度較低；(四)至被告甲○○與
    辛○○、己○、戊○○、乙○○間關於薪資、工時、護照留
    置等糾紛，本應由雙方自行磋商、結算，倘有不合於勞資法
    規之情事，亦應循相關紛爭解決程序處理，非刑事法律所能
    判斷等一切情狀，認公訴意旨求刑稍屬苛刻，爰量處被告甲○○有期徒刑1 年、被告壬○○有期徒刑10月、被告庚○○
    、丙○○、丁○○各有期徒刑6 月。
  (三)再查中華民國96年罪犯減刑條例於95年7 月4 日公布，於96
    年7 月16日施行。按犯罪在中華民國96年4 月24日以前者，
    除中華民國96年罪犯減刑條例另有規定外，依下列規定減刑
    ：……有期徒刑、拘役或罰金，減其刑期或金額2 分之1 ；
    犯最重本刑為5 年以下有期徒刑之刑之罪，依本條例規定減
    為6 月以下有期徒刑、拘役者，應於減刑裁判時，併諭知易
    科罰金折算之標準；又依本條例應減刑之罪，未經判決確定
    者，於裁判時，減其宣告刑，並應於判決主文同時諭知其宣
    告刑及減得之刑，中華民國96年罪犯減刑條例第2 條第1 項
    第3 款、第9 條、第7 條第1 項、第2 項分別定有明文。查
    被告甲○○、壬○○、庚○○、丁○○、丙○○係先後於94
    年4 月15日、6 月16日、8 月19日、10月4 日、10月20日、
    95年1 月27日、4 月28日犯本件行使使公務員登載不實公文
    書之犯行，迄未判決確定，爰依上開條例規定，就被告5 人
    所犯本件之罪，分別宣告被告甲○○減為有期徒刑6 月、被
    告壬○○減為有期徒刑5 月、被告庚○○、丙○○、丁○○
    均減為有期徒刑3 月。又查被告5 人於行為時即94年2 月2
    日修正公布前刑法第41條第1 項前段規定：「犯最重本刑為
    5 年以下有期徒刑以下之刑之罪，而受6 個月以下有期徒刑
    或拘役之宣告，因身體、教育、職業、家庭之關係或其他正
    當事由，執行顯有困難者，得以1 元以上3 元以下折算1 日
    ，易科罰金」，又依95年5 月17日修正前罰金罰鍰提高標準
    條例第2 條規定，就其原定數額提高為100 倍折算1 日，則
    被告行為時之易科罰金折算標準，應以銀元300 元折算1 日
    ，經折算為新臺幣後，應以新臺幣900 元折算為1 日；惟94
    年2 月2 日修正公布之刑法第41條第1 項前段則規定：「犯
    最重本刑為5 年以下有期徒刑以下之刑之罪，而受6 個月以
    下有期徒刑或拘役之宣告者，得以新臺幣1 千元、2 千元或
    3 千元折算1 日，易科罰金」；比較修正前後之易科罰金折
    算標準，以94年2 月2 日修正公布前之刑法規定，較有利於
    被告5 人，則應依刑法第2 條第1 項前段，適用修正前刑法
    第41條第1 項前段及95年5 月17日修正前罰金罰鍰提高標準
    條例第2 條等規定，均定易科罰金之折算標準。
肆、被告甲○○被訴違反護照條例無罪部分
一、公訴意旨另以：被告甲○○、「席潘」為擔保辛○○、己○
    、乙○○、戊○○入境後依約前往「泰舒服」、「泰舒活」
    按摩店工作，故前往接機並扣留辛○○等4 女之護照，用以
    擔保辛○○等4 女按期償還上開以「假結婚」方式代辦來臺
    之不法代價；辛○○等4 女在臺居留期間，即以按月扣款2
    萬元償付上開假結婚來臺之代價，且因渠4 人無護照或居留
    證證明其身分，為免遭警查緝，不敢任意離去上開按摩店所
    在；被告甲○○以此不法方式，剝奪辛○○個人出入中華民
    國國境及居住遷徒自由之權利，因認被告甲○○違反護照條
    例第4 條非依法律不得扣留他人護照之規定，應依同條例第
    25條處罰。
二、按犯罪事實應依證據認定，無證據不得推定其犯罪事實，又
    不能證明被告犯罪者，應諭知無罪之判決，刑事訴訟法第15
    4 條、第301 條第1 項分別定有明文。又認定犯罪事實所憑
    之證據，雖不以直接證據為限，間接證據亦包括在內，然而
    無論直接證據或間接證據，其為訴訟上之證明，須於通常一
    般之人均不致有所懷疑，而得確信其為真實之程度者，始得
    據為有罪之認定，倘其證明尚未達到此一程度，而有合理之
    懷疑存在而無從使事實審法院得有罪之確信時，即應由法院
    為諭知被告無罪之判決，最高法院著有76年臺上字第4986號
    判例可資參照。
三、訊據被告甲○○矢口否認有何非法扣留辛○○等4 女護照之
    犯行，辯稱：辛○○等4 女因結婚而取得居留證並在伊經營
    之「泰舒服」、「泰舒活」養生館工作，伊係經辛○○等4
    女同意而代為保管渠等護照，乃基於工作場所臨檢所需，或
    因員工宿舍無私人保管箱之故，或因向伊借款而擔保之用；
    倘辛○○等4 女需要使用護照時，伊均應渠等之要求交還渠
    等使用，從無影響渠等使用護照自由之情形，並無「扣留」
    之情事等語。而公訴意旨認被告甲○○涉嫌違反護照條例，
    無非以：證人辛○○、己○、乙○○、戊○○之陳述為其論
    據。
四、按護照條例第4 條規定「護照非依法律，不得扣留」，其立
    法理由係：由於國人對護照之保管及使用較無正確觀念，常
    有因債務糾紛或其他個人因素，扣留他人護照或容他人將護
    照扣留之情事，滋生困擾，爰增訂本條。再就業服務法所謂
    「非法扣留或侵占所聘僱外國人之護照、居留證件或財物」
    係指雇主對所聘僱外國人之護照、居留證件或財物，經受聘
    僱外國人請求返還，無正當理由拒絕返還，或易持有為所有
    之行為。惟若雇主依法律有留置上開財物之權利者，自應符
    合各該法律之規定，始為適法（行政院勞工委員會91年7 月
    22日（91）勞職外字第0910205053號函釋參照）。又基於私
    法自治原則，當事人自得因雙方合意，一方以物交付他方，
    他方允為保管。此應依民法寄託契約之相關規定處理。倘未
    經外國人同意，僅雇主單方強行扣留所聘僱外國人之護照，
    則與法未合（行政院勞工委員會88年6 月21日（88）臺勞職
    外字第0903123 號函釋可參）。
五、本院經查：
  (一)辛○○、己○、乙○○、戊○○就被告甲○○保管渠等護照
    一事，據辛○○證稱：「（問：請問妳們約定返還甲○○30
    萬是不是心甘情願的？）是我自願的」、「（問：你交給甲○○護照甲○○有無強迫你？）一下飛機甲○○就說把護照
    交給我，我就拿給他了」、「護照沒有自己保管，下飛機以
    後老闆就拿走了」、「（問：為什麼老闆要拿你的護照？）
    我也不了解」、「（問：你有曾經跟老闆要過護照嗎？）我
    沒有要過，因為在店裡面上班每1 個人下飛機護照就被拿走
    」、「（問：那是你在自由意志之下給的？）沒有被強迫，
    因為我是甲○○的職員，他跟我要我一定得給」（見本院卷
    第138 頁至反面），己○證稱：「甲○○來接我，他要護照
    我就給他」、「（問：甲○○有無跟你說為什麼要你的護照
    ？）他沒有說，但是因為他要我也不能拒絕」、「（問：你
    當初交護照給甲○○時，甲○○有無強迫你？）沒有，反正
    就是甲○○跟我要我就給他，因為我要幫他工作」（見本院
    卷一第143 頁至反面、第144 頁反面）、「下飛機後他們就
    把護照拿走了，如果要辦證件，就由他們的人陪著」、「一
    進來要去打針及辦居留證，都是由先生及他們的人陪同」（
    見96年度偵字第9001號卷第115 頁）、「我做到滿1 年的時
    候我耳朵發炎，我跟老闆說我能幫你賺的就那些，我後面的
    錢也不要了我要回去……我有要求要回去，老闆說不行」、
    「老闆跟我說如果可以別人也會要求這樣子，可能就沒有人
    要在那邊」（見本院卷一第143 頁反面），乙○○證稱：「
    我到店裏第一天工作時，白老闆就跟我收護照及居留證，說
    店內要保管」、「沒有要過，要的話老闆也不會給」（見96
    年度偵字第9001號卷第43頁）、「我來臺是丙○○跟另1 個
    朋友來接的，接完後就到南京東路的泰舒服報到，再到宜蘭
    過了1 夜就回來了」、「是白先生的朋友帶我到宜蘭，我1
    個人住1 間房間。當時只有我1 個人」（見96年度偵字第90
    01號卷第116 頁）、「（問：他為什麼拿走你的護照？）我
    也不知道，他要我就給他，而且每個人也都給他」、「（問
    ：你交給甲○○護照時，甲○○有無強迫你？）沒有」（見
    本院卷一第147 、148 頁），戊○○證稱：「我到店裏第一
    天工作時，白老闆就跟我收護照及居留證，說店內要集中保
    管」、「沒有要過，因為每個人都交給老闆，我想要的話老
    闆也不會給我」、「下班之後就是到宿舍休息，不能亂跑，
    如果亂跑會被罰錢，休假時老闆也不希望我們出去，如果出
    去遇到老闆心情不好會扣錢」（見96年度偵字第9001號卷第
    49頁）、「我從泰國來臺灣是跟丁○○一起來，來機場就看
    到老闆跟席潘，丁○○把我的證件全部都交給甲○○」（見
    本院卷一第150 頁反面），是辛○○、己○、乙○○、戊○○抵臺之初，即知被告甲○○為雇主，且渠等必須以薪資扣
    抵被告甲○○代墊申辦來臺費用，故辛○○、己○、乙○○
    、戊○○當時係出於自願將護照交給被告甲○○保管，並非
    被告甲○○違反渠等意思強行取走護照。
  (二)再觀察辛○○、己○、乙○○、戊○○將護照交給被告甲○○後，渠等護照之使用情形，辛○○自承：「（問：辦手機
    、帳戶需要用到證件的事情，是不是一定要有別人陪著去？
    ）對，一定要席潘陪著」（見本院卷第140 頁反面至第141
    頁），戊○○亦稱：「辦銀行開戶是席潘跟我去，辦手機時
    裡面有1 個姐姐剛好要買手機，我們就跟席潘請假2 個人一
    起去」、「去辦手機那個只要居留證，去銀行要用護照，是
    席潘拿著的」（見本院卷一第153 頁），就此核諸臺灣大哥
    大公司96年11月8 日函附辛○○、戊○○申請行動電話門號
    時所檢附之資料確包含渠等護照影本及居留證影本（見本院
    卷一第204 至212 頁）；另己○則稱：「（問：你去銀行開
    戶時，是你自己去的嗎？）跟席潘一起去」、「（問：有沒
    有帶護照去？）有帶去但是是席潘拿的」（見本院卷一第14
    4 頁），乙○○結證：「（問：你在臺灣有無辦過手機、帳
    戶？）有」、「（問：是誰陪你去辦？）席潘」、「（問：
    去辦這些要不要護照？）所有的證件都是席潘拿在手上」（
    見本院卷一第148 頁），是辛○○、己○、乙○○、戊○○
    固須經被告甲○○同意並由「席潘」陪同始能持渠等護照外
    出辦理相關事務，渠等對於護照之使用權利遭受被告甲○○
    之限制，然而，被告甲○○並未因此拒絕渠等申辦行動電話
    及開設銀行帳戶。是以被告甲○○保管辛○○等4 女護照之
    客觀情況而言，當初既係辛○○、己○、乙○○、戊○○所
    自願交付，其後被告甲○○亦未有何不當限制渠等使用護照
    之行為，實難遽認屬護照條例第4 條所規定之「扣留」。
  (三)而辛○○、己○、乙○○、戊○○爭執最劇者，乃被告甲○○為渠等代墊之入境簽證等費用是否已全部清償完畢一事，
    經查：
  (1)辛○○固證述：「我出來找泰國辦事處以前有借過3 萬」、
    「除了那3 萬，他們還承諾來臺灣工作期間的薪水讓甲○○
    他們扣掉30萬」、「1 個月扣2 萬，另外還有稅金、預防我
    們逃跑的費用，扣1 扣以後我每個月大概可以領到2 萬到2
    萬2 左右」、「（問：你欠甲○○30萬，又跟他借3 萬，如
    果每個月還2 萬，要16個月，你來臺灣還不到16個月，而你
    欠的錢要16個月才還得完，為什麼你說已經還完了？）因為
    我一直以為只要33萬元還清就沒有債務，所以這中間只要家
    裡沒有要用錢，我就自願多扣一點，希望早一點還完。我33
    萬已經還完了」、「我有算過，但我不知道是哪一天、哪一
    個月，有一天發薪甲○○拿薪水單給我簽，我跟他說為什麼
    扣完了還要扣，那時秘書席潘與老闆都在」、「因為我們每
    個月自己或作登記被扣多少，我的已經扣完了，問老闆秘書
    要扣到什麼時候，老闆秘書告訴我扣到滿意為止」等語（見
    本院卷一第138 頁至反面、第139 頁、第138 頁反面），是
    就被告甲○○代墊之申辦費用30萬元及借款3 萬元而言，自
    辛○○於95年2 月開始工作起每月扣2 萬元，最快應至96年
    6 月為止始清償33萬元，但辛○○於96年4 月即因報警而離
    開被告甲○○之按摩店，以此推算應未及清償完畢。而辛○○雖自稱已清償完畢，但無法提出記帳單據以供證明（見本
    院卷一第141 頁），實難遽信。從而，被告甲○○是否明知
    辛○○已清償墊款而仍拒絕返還護照，即非無疑。
  (2)而己○方面，據其自承：「（問：你工作1 年而已，錢並沒
    有還清是不是？）沒錯，我沒有還完，可是我生病所以我不
    想做了」（見本院卷一第144 頁反面），己○既承認尚未還
    清代墊款項，則被告甲○○非無依渠等間僱傭契約關係而行
    使留置護照之權利。
  (3)又乙○○證稱：「我算了一下應該是15個月要扣完，但第16
    個月還再扣，我就問老闆不是已經扣完了為什麼還要扣，老
    闆說我的職責是工作就不要問那麼多」、「（問：你跟甲○○另外借了4 萬元，34萬元就變成要扣17個月，為何妳剛說
    16個月就還完了？）借的4 萬我有一次已經還了1 萬、有一
    次還5 千，到今年3 月滿16個月，4 月分還有薪水還沒給我
    ，如果還沒扣完就扣4 月份的薪水就夠了」（見本院卷一第
    147 頁反面），是據其自述，墊款及借款須抵扣至96年4 月
    薪資始全部清償完畢，而乙○○於96年4 月即因遭警方查獲
    而離開被告甲○○按摩店，故96年4 月份薪資核發後，其與
    被告甲○○未及進行結算。況乙○○亦不否認因其與已婚之
    客戶交往一事，導致被告甲○○須出面安撫、協調，故其遭
    被告甲○○懲罰性罰款2 萬元（見本院卷一第148 頁反面）
    ，若再加以此等罰款，被告甲○○辯稱：乙○○尚未還清款
    項云云，即非無據。又據乙○○自稱：「（問：你在臺灣這
    段期間，有無跟甲○○要過護照？）沒有」（見本院卷一第
    148 頁反面），乙○○既因為警查獲而未及與被告甲○○結
    算薪資及費用，即未及向被告甲○○主張清償完畢而請求取
    回護照。從而，亦難逕認被告甲○○乃惡意「扣留」護照拒
    不返還予乙○○。
  (4)另戊○○對於扣薪之事，證稱：「前面6 個月沒有拿到薪水
    ，等我拿到第1 筆薪水時就扣了8 萬元，後面就每個月扣2
    萬元」、「（問：妳自己認為什麼時候扣完的，到幾年幾月
    扣完的？）（當庭計算）95年11月」、「第1 次就是95年1
    月扣8 萬元，從2 月開始每個月扣2 萬元，到11月已經扣了
    28萬元，但是老闆還繼續扣到4 月我們出來的時候，4 月份
    的薪水也沒有發」、「我有跟席潘講過，因為有事情要跟老
    闆講要透過席潘，我說已經扣了30萬元為什麼還在扣，席潘
    說因為我年輕所以代價不一樣，說每個人來辦的手續難易度
    不同，可是合約明明就不是這樣寫」、「因為我平常有登記
    在1 個簿子，我發現滿30萬元了就跟席潘說，席潘才說我的
    部分不是30萬元」、「席潘說他會跟老闆、老闆娘講，後來
    就不了了之，再問的時候我就被罵了我就沒有問」、「來臺
    灣以後跟甲○○借2 萬還是3 萬，我還了1 萬」（見本院卷
    一第151 頁反面至第152 頁），是以戊○○雖稱其已清償完
    畢，但為被告甲○○所否認，辯稱：戊○○向伊借很多錢等
    語（見本院卷一第153 頁反面），雙方各執一詞，況戊○○
    稱其曾向「席潘」表示異議，亦非向被告甲○○請求返還護
    照而遭拒，戊○○又無法提出記帳資料以實其說（見本院卷
    一第153 頁），自難僅憑戊○○一人之指述而逕予推認被告
    甲○○有何「扣留」護照拒不返還之犯行。
  (5)此外，除代墊申請來臺之相關費用外，被告甲○○尚提供辛○○、己○、乙○○、戊○○等人每日食宿、安排員工康樂
    活動及旅遊活動，此據辛○○等4 女證述屬實（見本院卷第
    141 頁反面、第145 頁反面至第146 頁、第149 頁、第153
    頁反面），且有被告甲○○提出之照片堪佐（見本院卷二第
    23至31頁），則被告甲○○既支出大筆費用，基於僱傭契約
    之債權人地位，其以保管辛○○、己○、乙○○、戊○○之
    護照作為擔保，尚非全然無憑，實難遽認被告有何非法「扣
    留」護照之主觀犯意。至於薪資及費用如何結算，屬雙方民
    事上糾紛，應由被告甲○○與辛○○、己○、乙○○、戊○○自行討論、協調，尚非本院所能判斷，自不能僅因雙方事
    後發生勞資糾紛而逕認被告甲○○有何「扣留」渠等護照之
    犯罪行為。
六、綜上，核被告甲○○所為保管辛○○、己○、乙○○、戊○○護照之行為，是否該當護照條例第4 條、第25條規定之非
    法扣留護照罪之構成要件，尚有合理懷疑，自難以該罪相繩
    。此外，復查無其他積極證據足資認定被告甲○○有何非法
    扣留護照之犯行，自不能證明其犯罪，應為無罪判決之諭知
    。
據上論斷，應依刑事訴訟法第299 第1 項前段、第301 條第1 項
，94年2 月2 日修正後刑法第2 條第1 項前段、第28條，刑法第
216 條、第214 條，94年2 月2 日修正前刑法第56條、第41條第
1 項前段，刑法施行法第1 條之1 ，95年5 月17日修正前罰金罰
鍰提高標準條例第1 條前段，中華民國96年罪犯減刑條例第2 條
第1 項第3 款、第9 條、第7 條第1 項、第2 項，判決如主文。
本案經檢察官永欽到庭執行職務。
中　　華　　民　　國　　96　　年　　12　　月　　5 　　日
　　　　　　　　　刑事第六庭審判長  法　官　趙子榮
                                    法  官  呂政燁
                                    法  官  林晏如
上正本與原本無異。
如不服本判決，應於判決送達後10日內向本院提出上訴狀（應抄
附繕本）。告訴人或被害人如對於本判決不服者，應具備理由請
求檢察官上訴，其上訴期間之計算係以檢察官收受判決正本之日
期為準。
                                    書記官  楊盈茹
中　　華　　民　　國　　96　　年　　12　　月　　5 　　日
附錄本案論罪科刑法條全文：
中華民國刑法第216條
行使第210 條至第215 條之文書者，依偽造、變造文書或登載不
實事項或使登載不實事項之規定處斷。
中華民國刑法第214條
明知為不實之事項，而使公務員登載於職務上所掌之公文書，足
以生損害於公眾或他人者，處3 年以下有期徒刑、拘役或5 百元
以下罰金。
